【裁判字號】    88,重上更(三),245
【裁判日期】    890229
【裁判案由】    偽造文書
【裁判全文】
臺灣高等法院刑事判決                  八十八年度重上更(三)字第二四五號
    上  訴  人
    即  被  告  丙○○
    選任辯護人  余健生
    選任辯護人  洪貴參
右上訴人，因被告偽造文書案件，不服臺灣士林地方法院八十三年度訴字第四二○號
，中華民國八十三年十一月四日第一審判決 (起訴案號：臺灣土林地方法院檢察署八
十二年度偵字第九五四六號）提起上訴，經判決後由最高法院第三次發回更審，本院
判決如左：
    主    文
原判決撤銷。
丙○○無罪。
    理    由
一、公訴意旨略以：被告丙○○於民國（下同）七十五年五月二十二日，將其與乙○○所共有之坐落於台北市士林區○○○段猴洞小段四十三之一及四十三之二地號
    (現經重測改為台北市○○區○○段一小段五三六及五三七地號)土地出售予案外
    人賴嬌、許梅春後，業已繳納土地增值稅新台幣（下同)八十三萬二千九百十七
    元，嗣丙○○因認其曾支出費用僱工在該地上種植農作物，而該地於移轉後，仍
    作農業使用，可獲免徵土地增值稅，乃認如獲退稅，應歸其所有，遂於七十六年
    六月十五日未經知會共有人乙○○，即先以其本人名義，單獨向台北市稅捐稽徵
    處士林分處申請免徵土地增值稅，繼以買賣土地仍須印章為由，向乙○○之配偶
    蔡賴秀鸞取得蔡某之印章，並於同年七月十二日未獲乙○○同意，逕行以乙○○
    及其二人之名義，再度具狀向台北市稅捐稽徵處士林分處申請退稅，並偽稱乙○○同意該退稅款由丙○○領取，且盜蓋乙○○之印章於該申請書上，而偽造並行
    使該申請書，足以生損害於乙○○其人，嗣丙○○領得該退稅款後，因台北市稅
    捐稽徵處查得該土地不符免徵土地增值稅之規定，乃通知丙○○與乙○○二人補
    繳稅款，乙○○始悉上情，因認被告丙○○犯有刑法第二百十六條、第二百十條
    之行使偽造文書犯嫌等語。
二、公訴人及原審認被告犯有如起訴書所載之行使偽造文書罪行，無非係以告訴人乙○○之指訴、証人即告訴人之妻蔡賴秀鸞之証詞，併認告訴人妻蔡賴秀鸞與被告
    有叔姪關係，應無攀誣被告之可能，且被告未提出証據証明被告所辯稱「告訴人
    有同意本件退稅申請」云云為真實等，作為認定被告有罪之依據。但查，告訴人
    之告訴，係以使被告受刑事訴追為目的，是其陳述是否與事實相符，仍應調查其
    他証據以資審認。又被害人之陳述如無瑕疵，且就其他方面調查又與事實相符，
    固足採為科刑之基礎，倘其陳述尚有瑕疵，則在未就明前，遽採為論罪科刑之根
    據，即難認為適法，最高法院五十二年台上字第一三○○號、六十一年台上字第
    三○九九號判例意旨參照。
三、訊據上訴人即被告丙○○固坦承有於上開時地申辦免徵土地增值稅及填具申請書
    辦理退稅，並具領退稅款等事實，惟堅決否認有公訴人所指之偽造文書或行使偽
    造文書犯行，辯稱：其於向台北市稅捐稽徵處士林分處辦理系爭土地免徵增值稅
    之申請案前，即曾向乙○○提及此事並經其首肯，而蓋於本件退稅申請書上之乙○○印文，係經其告知乙○○之妻蔡賴秀鸞用途後，經告訴人妻持印章前來蓋用
    等語。況右開土地，原係案外人劉真銅（已過世）向葉金德購買，因劉某無自耕
    能力而信託登記予告訴人乙○○與被告名下，迨六十九年間劉某積欠被告鉅款，
    乃同意本件土地全部歸被告所有，告訴人僅取得一百六十萬元之人頭費，本件土
    地既屬被告所有，退稅又經告訴人同意，應無偽造文書可言等語。經查：
(一)、本件土地出賣繳納土地增值稅時，係向買賣價金中先扣除，告訴人並未現實支
      付，且對本件買賣，告訴人及被告二人僅各取得一百六十萬元，餘約六百餘萬
      元價金全歸第三人即劉真銅之子甲○○所有等情，業為被告及告訴人二人供承
      明確，此部分之事實既為二人所不爭執，自堪認定為真實。告訴人於告訴時係
      稱被告非法申請退稅後未將退稅款分給伊，迨稅捐處發現退稅有誤再向伊追繳
      退稅款時，伊始發現本案並因此提出告訴；告訴人於本院調查中則稱，伊有口
      頭說一切都交給被告去辦，即伊有同意被告去辦理本件買賣土地事宜等語（詳
      本院八十九年一月三日調查筆錄），依上情節可知，本件退稅對告訴人並無壞
      處，衡諸常情，告訴人應無得退稅卻反對退稅之理；另依一般人之觀念觀察，
      退還土地增值稅包攝於土地買賣事宜之概念內，並非顯違常情，故在告訴人確
      有授權被告處理一切土地買賣事宜之前提下，為辦理退稅而取得告訴人之印章
      ，核尚非全無可能，核先敘明。
(二)、告訴人自告訴伊始固主張被告係向伊妻子蔡賴秀鸞詐騙印章擅自以二人之名義
      申請退稅款云云，而証人蔡賴秀鸞於偵查中證稱：「被告說要印章是為了賣土
      地還需要蓋印章，他沒說要領退稅款」等語（詳偵查卷第一一五頁正面），但
      告訴人於原審調查中即稱：「我太太好像知道（退稅之事）」、「（我太太）
      應該知道（要補稅之事）」、「土地我太太也可做主，他（指其妻蔡賴秀鸞）
      是同意被告去退款」（詳原卷第十七頁）；而証人即告訴人妻蔡賴秀鸞於原審
      調查中亦到庭結証稱：「（問：被告事後有向你拿章申請退稅？）有，他打電
      話來說申請什麼稅，我拿章去給他蓋的」、「是賣土地有關稅金的事，事情太
      久了，我記不太清楚」、「這件事（指退稅事）我忙著帶孩子，忘了告訴他（
      指告訴人）」等語（詳原卷第二十七頁背面、第二十八頁正面），由上足見告
      訴人關於有無同意被告辦理退稅一節，所指已前後不一，尚難遽信，以被告與
      告訴人雖在偵查中雙方達成和解，但查，於偵查中告訴人與被告達成和解之和
      解內容，係由第三人甲○○支付二十萬元予告訴人，並非由被告支付告訴人二
      十萬元，此有該告訴人、被告及甲○○三方署名之和解書原本在卷可按（詳偵
      卷第一二九頁），故本件雙方之和解，被告並未支付任何金錢給告訴人，告訴
      人當無因為收取被告金錢而更改口供以坦護被告之可能。況告訴人自第三人甲○○處收取之二十萬元，核與告訴人按其土地登記名義三分之二持分比例所應
      負擔之稅款五十五萬餘元相差尚遠，於被告果真理虧，違背告訴人之意思申請
      退稅，告訴人當無於未分得退稅款且被告未賠償任何金錢之情形下接受和解，
      撤銷告訴，由是顯見，告訴人所為關於被告未經其同意，擅自併以告訴人名義
      申請退稅之指控，未必可信。
(三)、另証人即告訴人之妻蔡賴秀鸞固與被告有叔姪關係，但與告訴人更有夫妻之配
      偶關係，証人與告訴人之關係，顯遠密切於與被告之關係。若告訴人有故意為
      不實指控之情事，將負擔誣告罪責，則証人蔡賴秀鸞並非必定立於公正客觀之
      立場，其於偵查中所言實有偏頗告訴人之虞，而未足盡信。
(四)、告訴人及証人蔡賴秀鸞所為不利於被告之指訴，既未足採信，且其二人嗣後於
      原審調查中更改說法，稱被告申請退稅有經過告訴人妻之同意，印章為告訴人
      妻拿去蓋用等語，核此部分之供詞與被告在偵查伊始之供詞相合，自堪信被告
      上開辯解為真實。雖被告無法提出具體証據証明本件土地乃被告所有，但被告
      無自証無罪之義務，檢察官所舉之証據即告訴人及告訴人妻二人之証詞，既不
      足據以認定被告有罪，自不能以被告無法提出証據佐証被告辯解為可採，即認
      定被告有罪，此乃至為明確之理。
四、綜上所述，本件尚查無其他積極事証，足資証明被告犯有如公訴人所指之行使偽
    造文書犯行，本件為不能証明被告犯罪，自應依法為被告無罪之諭知，被告上訴
    否認犯罪，即屬有理，原審未加詳查，逕為被告有罪之判決，尚有未洽，自應由
    本院將原判決撤銷改判，並依法為被告無罪之諭知。
五、至被告於實體上是否有明知不應申請退稅，而以詐術向稅捐稽徵機關詐欺退稅，
    此乃另一實體問題，因未據公訴人於本件起訴書中併為起訴，而為起訴效力所不
    及，本院自無從併為審理，附此敘明。
據上論結，應依刑事訴訟法第三百六十九條第一項前段、第三百六十四條、第三百零
一條第一項前段，判決如主文。
本案經檢察官劉斐玲到庭執行職務。
中     華     民     國    八十九   年       二       月     二十九     日
                             臺灣高等法院刑事第十五庭
                                 審判長法  官  劉  叡  輝
                                       法  官  林  勤  綱
                                       法  官  黃  瑞  華
右正本證明與原本無異。
如不服本判決應於收受送達後十日內向本院提出上訴書狀，其未敘述上訴之理由者並
得於提起上訴後十日內向本院補提理由書（均須按他造當事人之人數附繕本）。
                                       書記官  秦  仲  芳
中     華     民     國    八十九   年       三       月       三       日


司法院資訊處製作；財團法人民間司法改革基金會備份。
